【裁判字號】    89,易緝,118
【裁判日期】    900219
【裁判案由】    詐欺等
【裁判全文】
臺灣桃園地方法院刑事判決                        八十九年度易緝字第一一八號
    公  訴  人  臺灣桃園地方法院檢察署檢察官
    被      告  乙○○
右列被告因詐欺等案件，經檢察官提起公訴（八十六年度偵緝字第二五九號），本院
判決如左：
        主  文
乙○○明知為不實之事項，而使公務員登載於職務上所掌之公文書，足以生損害於公
眾，處有期徒刑參月，如易科罰金以參佰元折算壹日。被訴詐欺得利罪部分無罪。
        事  實
一、乙○○明知其所有國民身分證，因其於民國八十五年二月十四日，至桃園縣中壢
    市○○○路八七八號甲○○所經營之「來興當鋪」，以其所有車號第ＪＤ－六０
    四五號自用小客車，向該當鋪質借新台幣四萬元，而交付與甲○○並無遺失之情
    ，竟基於使公務員登載不實之犯意，於八十五年二月十四日，前去桃園縣八德市
    戶政事務所，以國民身分證遺失為由，向前開戶政事務所申請補發，使承辦該業
    務之該管公務員將此不實事項登載於職務上所載之公文書，並補發乙張國民身分
    證予乙○○，足以生損害於戶政機關對於戶政管理之正確性。
二、案經被害人甲○○訴由臺灣桃園地方法院檢察署檢察官偵查起訴。
        理  由
甲、有罪部分：
一、訊據被告乙○○對於右揭事實坦承不諱，核與證人甲○○所證述之情節相符，桃
    園縣八德市戶政事務所八十七年二月二十四日桃德戶字第一一四七號函暨所附補
    發請領國民身分證申請書、證明書、口卡片、戶籍謄本等在卷可稽，是本件事證
    明確，被告犯行洵堪認定，應予依法論科。
二、核被告所為係犯刑法第二百十四條之使公務員登載不實罪。又被告行為後，刑法
    第四十一條已於九十年一月十日修正公布，同年月十二日生效，比較新舊法，以
    新法並無不利於被告，自應適用裁判時新法。爰審酌被告之犯罪動機、目的、手
    段，及其品性、生活狀況、智識程度、犯罪所生危害，及犯罪後態度等一切情狀
    ，爰量處如主文所示之刑，並諭知易科罰金之折算標準，以資懲戒。
乙、無罪部分：
一、公訴意旨另略以：被告乙○○於八十五年二月十四日，至桃園縣中壢市○○○路
    八七八號甲○○所經營之「來興當鋪」，以其所有車號第ＪＤ－六０四五號自用
    小客車，向該當鋪質借新台幣四萬元，嗣竟意圖為自己不法之利益，於同日下午
    向甲○○謊稱欲借回該車使用，甲○○不疑有他，將車交予乙○○開走，迨八十
    五年六月十三日，乙○○並將前開小客車出售予中古車行，因認被告乙○○另涉
    有刑法第三百三十九條第二項之詐欺得利罪嫌云云。本件公訴人認被告涉有詐欺
    得利罪嫌，係以告訴人甲○○之指述為其論據。
二、按犯罪事實應依證據認定之，無證據不得推定其犯罪事實，為刑事訴訟法第一百
    五十四條所明定；倘積極證據不足以為不利於被告事實之認定時，即應為有利於
    被告之認定，更不必有何有利之證據，最高法院三十年上字第八一六號著有判例
    。又刑法上之詐欺罪，需行為人於行為當時主觀上係出於不法所有之意圖，客觀
    上有施用詐術，使被害人陷於錯誤因而為財物之交付始足當之，倘行為人雖有未
    依約履行債務之情事，惟其有不為給付之正當理由或係因嗣後發生之事由致有難
    為給付之情事，核屬民事債務糾葛，尚難認行為人行為之初即具有不法所有之意
    圖，自難遽以該項罪名相繩。
三、訊據被告乙○○堅詞否認有詐欺得利犯行，辯稱：伊僅以證件向告訴人甲○○借
    款四萬元，車子並未放在告訴人當鋪處等語。經查：
  (一)告訴人甲○○先於告訴狀稱：被告乙○○於八十五年二月十四日以其所有紅色轎
    車向告訴人借款四萬元，並供質押，同時交付身分證及行車執照予告訴人，得款
    後復向告訴人謊稱欲借回車使用等語（見八十六年度偵字第八四八九號卷一頁反
    面），繼於檢察官偵查時改稱：「（被告何時將車子借走？）過沒幾天（第一次
    借款後），他說要用車，就把車借走，．．．」等語（見前開偵查卷第二六頁反
    面），嗣於本院審理時又改稱：「．．．，他（即被告）問說車子須不須留，我
    說借四萬元就可以不用留，．．．」等語（見本院九十年二月五日審判筆錄），
    告訴人甲○○就被告向伊借款，是否需留下小客車，以及被告何時將車取回等節
    ，所供不一，且前後矛盾，所供是否與事實相符，已堪置疑。
  (二)又告訴人於借款與被告之際，曾查證被告之信用狀況，並向監理單位查詢該車是
    否為被告所有，因係信任於自己之查證，乃將款借出，難謂被告有故意隱瞞無清
    償能力之事實，使告訴人陷於錯誤而有施用詐術之客觀行為。
  (三)再者，被告並非第一次向告訴人借款，此觀告訴人提出之中壢郵局第五九０三號
    存證信函載：「台端於八十五年四月二日於來興當鋪借款四萬元，利息於八十五
    年七月十三日起即未前來繳付，．．．」等語（見偵查卷第五頁），於檢察官偵
    訊中稱：第一次借款後，他說要用車就把車借走等語（見偵查卷第二六頁反面）
    ，於本院審理時稱：「（借款日期是否如契約所載？）不是，這是最後一次簽的
    ，之前他就來借了，．．．」等語（見本院八十六年度易字第四七五三號卷第三
    三頁正面）自明，足見被告與告訴人除八十五年二月十四日外，仍有其他金錢來
    往，且縱如告訴人所指，被告於八十五年二月十四日向其當鋪借款有質押小客車
    ，惟同日為被告借回云云，但告訴人既同意在不押車情況下，於八十五年四月二
    日再借款予被告，即難認被告借回上開小客車主觀上有何不法所有之意圖，亦無
    證據證明被告客觀上有何施用詐術而使告訴人甲○○陷於錯誤而交付財物之行為
    ，至被告於積欠金錢後縱或起意賴債不還，既不足以使所負金錢消費借貸債務因
    而消滅，亦不生以詐術得財產上不法利益之問題，被告所為核與刑法第三百三十
    九條第二項詐欺罪犯罪構成要件尚屬有間，綜上所述，被告既已否認有何施用詐
    術犯行，告訴人並未就被告借回上開小客車之初，即心存詐欺犯意及施用詐術乙
    節提出何等積極事證以憑調查，徒以借款債權未獲全部實現而追訴詐欺，依上開
    說明，尚乏確據，本案並無積極證據，足認被告自始心存詐欺，僅以被告未清償
    借款，此一單純債務不履行之狀態，尚難認被告具為自己不法所有之意圖，本件
    應係單純民事糾紛，與刑法詐欺罪責無涉。此外，復查無其他積極之證據，足以
    證明被告有公訴人所指之犯行，被告之犯罪既不能證明，自應為無罪之諭知，至
    被告與告訴人間之爭執，純屬民事糾葛，究與刑事無涉，應循民事或其他合法途
    徑解決，併此敘明。
據上論斷，應依刑事訴訟法第二百九十九條第一項前段、第三百零一條第一項，刑法
第二條第一項前段、第二百十四條、修正後第四十一條第一項前段、罰金罰鍰提高標
準條例第一條前段、第二條，判決如主文。
本案經檢察官何嘉仁到庭執行職務。
中      華      民      國      九十      年      二    月      十九    日
                                臺灣桃園地方法院刑事第六庭
                                      法  官  徐  培  元
右正本證明與原本無異。
如不服本判決，應於判決送達後十日內向本院提出上訴狀( 應附繕本 )，上訴於
臺灣高等法院。
                                      書記官  江  世  亨
中        華        民        國   九十   年   二   月    二十    日
附論罪科刑依據之法條：
刑法第二百十四條
明知為不實之事項，而使公務員登載於職務上所掌之公文書，足以生損害於公眾或他
人者，處三年以下有期徒刑、拘役或五百元以下罰金。


司法院資訊處製作；財團法人民間司法改革基金會備份。
